【裁判字號】    91,訴,2958
【裁判日期】    920328
【裁判案由】    損害賠償
【裁判全文】
臺灣臺北地方法院民事判決  九十一年度訴字第二九五八號
    原      告  大眾商業銀行股份有限公司
?
    法定代理人  乙○○
                            .
    訴訟代理人  林樹旺律師
                莊志成律師
    被      告  丙○○      住.
右當事人間請求損害賠償事件，本院判決如左：
    主      文
原告之訴及假執行之聲請均駁回。
訴訟費用由原告負擔。
    事      實
甲、原告方面：
一、聲明：
（一）被告應給付原告新台幣（下同）五百十三萬六千五百四十一元，及其中二百三
      十萬九千三百九十二元自民國九十年五月二十四日起至清償日止，按年息百分
      之九點五計算之利息，其中二百八十二萬七千一百四十九元自九十年七月十一
      日起至清償日止按年息百分之九點五計算之利息。
（二）願供擔保請准宣告假執行。
二、陳述：
（一）被告原受僱於原告，於八十七年九月七日調任松江分行擔任分行經理，受原告
      委任負責督導、管理松江分行之貸款業務，自應就貸款案有無符合規定嚴予審
      核，惟查被告於八十八年間擔任松江分行經理期間，就核貸訴外人即借款人徐
      光世、楊怡芳關於原告「結緣專案」之貸款案件，執行職務嚴重偏差，且違反
      原告公司之貸款規定，致原告產生虧損。茲將被告違背職務之侵權行為說明如
      下：
    １違反「結緣專案」貸款條件：
      於原告所推行之「結緣專案」中，限制不得承作擔保品為十五坪（不含公設面
      積）以下之貸款申請，另規定：若因特殊因素必須承作者，北部地區由台北分
      行經理核准後始可承作。蓋因小坪數之套房之市場需求有限，價格不穩定，易
      影響其擔保價值，銀行為控制貸放之風險，始為上開限制。然徐光世、楊怡芳
      二人所提供之擔保品其坪數分別為九點五一坪、八點八坪，與「結緣專案」條
      件不符，本不得承作其貸款申請，應予退件，然被告違反規定，未報請台北分
      行經理准許，即准予貸放。
    ２違反業務處理手冊第四章第一節「消費性房貸抵押貸款授信準則」：
    徵信照會不實：楊怡芳、徐光世所留存之服務單位，皆非真實，保證人則未留
      公司電話，原告未確認借款人及保證人之申請所留存之資料是否真實，違反上
      開章節三授信及審核程序(三)徵信照會之規定。
    借戶無收入證明：違反上開章節三授信及審核程序(六)收入證明─償債能力「借
      款人之月付金以不超過其每月收入之百分之五十為原則」之規定。
    未確認自備款：借款人未提任何自備款證明文件。違反同上開授信及審核程序
      (七)自備款之確認之規定。
    ３違反業務處理手冊授信篇第二章授信作業程序第四節擔保品鑑估及設定之規定
      ：
    勘估人員不合規定：依上開章節第一項不動產抵押權三受理不動產為抵押物之
      作業程序(三)實地查勘2.對於不動產之實地勘估，承辦單位應由二人以上（其中
      一人須為主管）實地調查。
    未檢附買賣契約及收付款證明：楊怡芳、徐光世未徵提收付款，楊怡芳未提買
      賣契約。違反上開章節第一項四鑑估(四)不動產擔保物估價及放款值核估標準備
      註三「以承辦單位認可之實際成交價格為鑑價標準應檢附買賣契約及收付款證
      明」規定。
    不動產鑑估表未依規填寫：楊怡芳、徐光世貸款案件之不動產鑑估表，未填寫
      被查詢人之姓名，違反上開章節第一項四(六)不動產鑑估表填寫應注意事項2.不
      動產時價如係向他人查詢，應於「時價評估依據」欄內註明被查詢人之姓名、
      聯絡電話及查詢結果。
    ４違反業務處理手冊授信篇附件二十「房地時價總額鑑價要點」補充說明之規定
      ：
      依上開補充說明二、適用該鑑價辦法之不動產，如有附屬於獨立產權建物之防
      空避難室兼停車空間或停車位者，經取得使用證明具市場價值者，可徵為擔保
      品。惟不可與住宅（或辦公室）面積合併鑑價，依據本行規定，應以其鑑定總
      價之八成分開鑑估核貸。惟從建物測量成果圖可知，借戶楊怡芳、徐光世所提
      供之房屋共同使用部分：松山區○○段○○段三六二三建號之地下一層及地下
      二層共計二二三點六六平方公尺屬防空避難室兼停車場，且借戶未提出任何證
      明文件以證明其具市場價值，應不得徵為擔保品。然被告等相關承辦人員卻將
      其併入建坪面積，將地下室防空避難室兼停車空間或停車位之公共部分面積與
      主附屬建物面積依相同單價估算擔保物之時價（每坪三二、三三萬元），自違
      反規定。
    ５違反業務處理手冊授信篇附件十九「大眾商業銀行擔保品處理準則房地時價總
      額鑑價補充規定：
      上開補充規定第三、(二)規定：「房地時價總額之認定，應舉出買賣契約或最近
      成交例，經實地調查屬實後存查，未能查出具體成交例時，應實地調查認為可
      能容易成交價格之八成範圍內核估，並作成紀錄，必要時亦可洽請本行認可之
      不動產鑑定機構作為參考。」，惟本件借款戶之不動產鑑估表「時價評估依據
      欄」內，並無紀錄具體案例，但卻以單位時價（每坪三二、三三萬元）乘以建
      坪面積（含共同使用部分）為房地時價總額。
    ６貸放金額明顯偏高：
      楊怡芳、徐光世所提供之不動產擔保品其前手皆為眾信建設有限公司，且皆於
      八十七年十月一日分別設定最高限額抵押權二百五十二萬元、二百三十三萬元
      予中國信託商業銀行，惟被告卻同意上述不動產分別設定最高限額抵押權四百
      四十萬元，並分別以三百三十萬元准貸，實有偏高之虞。
（二）被告違反原告之規定，未盡善良管理人之注意義務，就系爭貸款案之授信徵信
      、擔保物價值鑑估等程序多處違反原告規定，造成原告重大之呆帳損失，難謂
      無故意或過失之侵權責任，被告自應對原告負損害賠償之責任，不因原告與借
      款人間尚有借貸關係之存在而有所不同。徐光世、楊怡芳嗣無力還款，故原告
      針對執行借款人徐光世、楊怡芳之財產而就未獲清償之部分，請求被告賠償，
      自屬有據。爰依民法第一百八十四條第一項前段、第五百四十四條規定請求被
      告給付如訴之聲明所示金額。
（三）對被告抗辯所為之陳述：
    １系爭二貸款案件，借款人皆依「結緣專案」之優惠條件向原告申辦抵押借款，
      非依一般貸款條件向原告申請，承辦之行員亦是依「結緣專案」之相關手續准
      予承作，關於「結緣專案」已明白限制擔保品之最小承作面積，所有經辦之行
      員自應受拘束，否則，「結緣專案」之貸款條件限制，豈非形同具文。被告雖
      有二千萬元之經理權限，但非謂被告即得以不理會銀行之其他貸款授信規定，
      或被告即不須嚴格審核貸款申請案。
    ２倘被告當初確有非得承作之理由，依「結緣專案」關於特殊情況處理原則之規
      定，被告應述明理由，向原告台北分行經理請示特案核准後再予承作。惟被告
      並無報請台北分行經理處理，其違反原告「結緣專案」之貸款條件，已至明顯
      。
三、證據：提出「結緣專案」貸款條件影本、建物登記謄本影本、林主恩、洪文王、
    徐光世、楊怡芳貸款資料影本、徐光世、楊怡芳強制執行事件民事執行處通知、
    分配表影本、原告業務處理手冊節本影本、台灣高等法院八十九年度重上字第三
    五五號判決影本、八十七年度重上更(一)字第一八二號判決影本等件為證。
乙、被告方面：
一、聲明：
（一）原告之訴及假執行之聲請均駁回。
（二）如受不利之判決，願供擔保請准宣告免為假執行。
二、陳述：
（一）被告於八十五年十一月八日進入原告處工作，於八十九年二月十六日離職，被
      告離職後，原告突於八十九年二月二十八日，經其人事評議委員會（下稱人評
      會）決議處被告大過二次之處分。然原告據以記被告二次大過之貸放案件，嗣
      經原告人員查證後，確認係訴外人即原告員工趙德增串通客戶所為，原告並決
      議對趙德增予以記過兩次處分，並追訴其責任，惟原告僅決議對被告為「書面
      警告」，另將被告調離主管職務，被告因不滿調職，始於八十九年二月十六日
      自行請職獲准。原告所受之書面警告非原告之員工工作規則所訂懲處之一，原
      告稱被告執行職務嚴重偏差為子虛烏有。另原告為挽回被告留任，復於八十九
      年五月二十日通知書核定被告為審查部十三職等研究員，月薪尚較被告離職前
      為高，益徵被告並無原告所主張之責任。另依原告人力資源部八十九年五月十
      八日所為之簽呈內容，足證被告於系爭放款所犯僅督導不周。原告在另案九十
      度訴字第三三五一號事件中於九十年九月十日之民事答辯狀第三頁業已明白自
      認：「查原告（即本件被告）於八十八年．．．經查核有『核貸條件違反規定
      』、『貸放金額頗有偏高』及『擔保品處分不易』等缺失．．．原告身為分行
      經理、督導不週、造成被告重大損失，惟．．．僅書面警告．．．」，參以原
      告行文財政部之函文內容，可知原告於充分了解該等貸款案件缺失及後續影響
      後，仍僅課以被告「書面警告」，可見被告於系爭結緣專案中之疏失責任，至
      極輕微。原告今稱被告「違反十五坪以下不得承作」、「明顯高估擔保品價值
      」、「終致原告產生鉅額呆帳損失」等，實已自行推翻原有「書面警告」之決
      議，其濫指被告「執行職務嚴重偏差」，前後不一。
（二）被告任職於松江分行經理期間，係奉原告總經理授權對於公司及個人戶各有最
      高三千萬元及一千萬元之授信額度權限，若貸款案件有不符「結緣專案」相關
      條件時，則當回歸按一般貸款案件，在被告授信權限內辦理，不需如原告所述
      報請上級處理。
（三）本件被告並無不法情事，且民法第一百八十四條第一項前段之僅害他人權利，
      不含債權在內，雖經由承貸行員經辦人之不法行為給付不實受貸款戶，但原告
      債權未因之消滅，仍可依民法第二百二十六條第一項向經辦人員及受貸戶（債
      務人）請求損害賠償，其債權得依債務不履行之法則而獲得救濟，無損害可言
      。原告引民法第一百八十四條第一項前段為據向被告求償，自屬不當。又松江
      分行所有貸放案件均由各承辦行員及各級主管人員逐級查察上報，當初實際負
      責查核及估價之襄理鄭默竟未受任何質疑及懲處，被告又豈有須負「受任逾權
      」之責？況被告當時所負責之松江分行仍為原告三十七分行中所列逾期三月放
      款之極績優者，益徵被告未違背受任處理事務之義務，原告引民法第五百四十
      四條認被告受委任處理事務有過失致失損害，亦乏所據。
三、證據：被告八十九年三月十四日（八九）人懲字第○○二號獎懲通知書、被告八
    十八年五月十七日（八八）人懲字第○五三號獎懲通知書、原告八十八年五月十
    七日（八八）眾人發字第一三一二號函、原告員工離職證明書、考績獎懲證明書
    、原告八十九年九月十日大眾人任字第○八三號行員派任通知書、本院九十年度
    訴字第三三五一號判決、原告全行暨各營業單位經營分析比較表、原告八十七年
    九月七日（八七）眾審發字第一四二四號函、原告（八九）眾人發字第三四七七
    號函、原告八十九年十二月一日（八九）眾稽發子第三一一二號函、原告稽核室
    八十八年五月十二日簽呈、原告八十九年五月十八日北八六二八號簽呈、原告八
    十八年一月二十日（八八）人懲字第○○○一號獎懲通知書、原告八十九年七月
    十二日文件、八十九年七月十四日文件、原告稽核室八十九年二月二十五日（八
    九）稽密發字第一號函、原告九十年度訴字第三三五一號案件答辯狀、公司名稱
    查詢紀錄、公司登記基本資料查詢表、房地時價總額鑑價要點補充說明、大眾商
    業銀行擔保品處理準則房地時價總額鑑價補充規定、建物測量成果圖、松江分行
    授信結緣貸款專案查核報告、松江分行結緣貸款異常情事明細、八十八年三月三
    十日簽（以上皆影本）等件為證。
    理      由
一、按訴狀送達後，原告不得將原訴變更或追加他訴，但擴張或減縮應受判決事項之
    聲明者，不在此限，民事訴訟法第二百五十五條第一項第三款定有明文。查原告
    起訴時，本請求被告給付三百二十六萬八千元及自起訴狀繕本送達翌日起至清償
    日止，按年息百分之五計算之利息，嗣於九十一年八月二十六日準備程序時當庭
    變更其訴之聲明請求金額本金部分為三百二十三萬元，復於九十一年十月七日具
    狀擴張其請求金額為五百十三萬六千五百四十一元，及其中二百三十萬九千三百
    九十二元自九十年五月二十四日起至清償日止，按年息百分之九點五計算之利息
    ，其中二百八十二萬七千一百四十九元自九十年七月十一日起至清償日止，按年
    息百分之九點五計算之利息。核被告所為，係屬減縮或擴張應受判決事項之聲明
    ，揆諸前揭規定，應予准許，合先敘明。
二、本件原告起訴主張：被告於八十八年間受僱於原告擔任松江分行經理，受原告委
    任負責督導、管理松江分行之貸款業務，惟原告就其任職期間關於核貸借款人徐
    光世、楊怡芳「結緣專案」之貸款案件時，違反該專案中最小承作面積之貸款規
    定而准以貸款，且未對貸款戶之還款能力詳予評估，授信不確實，復對擔保品估
    價過高，超額貸款，執行職務嚴重偏差，導致原告受有鉅額呆帳虧損，爰依民法
    第一百八十四條第一項前段、第五百四十四條之規定，求為判命被告應給付原告
    如訴之聲明所示金額之判決。被告則以：本件貸款案件，係因實際負責承貸之訴
    外人趙德增串通客戶所為，被告僅負督導不周之責，未有過失責任，並已由原告
    予以非屬懲處方式之書面警告，被告執行職務並無嚴重違誤；被告經核准對個人
    戶有一千萬元之授信額度，縱本案之貸款案件不符「結緣專案」，亦應回歸一般
    貸款案件處理，不須報請上級；民法第一百八十四條第一項前段並不包括債權，
    原告尚得向貸款戶請求債務不履行之損害賠償，自無損害可言；且原告應向本件
    實際承辦行員訴請侵權行為賠償責任，而非向被告提起本訴等語，資為抗辯。
三、經查：被告於八十八年間受僱於原告擔任松江分行經理，受原告之委任負責督導
    、管理松江分行之貸款業務，於原告任職期間，該分行通過承作借款人徐光世、
    楊怡芳「結緣專案」貸款案件，嗣徐光世、楊怡芳未依約還款，經原告聲請強制
    執行二人之擔保品後，尚有五百十三萬六千五百四十一元，及其中二百三十萬九
    千三百九十二元自九十年五月二十四日起至清償日止，按年息百分之九點五計算
    之利息，其中二百八十二萬七千一百四十九元自九十年七月十一日起至清償日止
    按年息百分之九點五計算之利息等債權未獲清償；又原告於八十八年四月二十三
    日召開人評會決議對被告為書面警告，於八十九年二月二十八日復通過處原告二
    次大過處分等情，有結緣專案貸款條件、徐光世、楊怡芳貸款資料、強制執行事
    件民事執行處通知、分配表、原告八十九年三月十四日（八九）人懲字第○○二
    號獎懲通知書、原告八十八年五月十七日（八八）眾人發字第一三二一號函、原
    告考績獎懲證明書等件附卷可憑，且為兩造所不爭執，堪信為真實。惟原告主張
    被告有違反委任契約之行為，致原告受有損害等語，則為被告所否認，並以前詞
    置辯，查：
  (一)按「受任人之權限，依委任契約之訂定。未訂定者，依其委任事務之性質定之。
    」民法第五百三十二條前段定有明文。復按「受任人處理委任事務，應依委任人
    之指示，並與處理自己事務為同一之注意，其受有報酬者，應以善良管理人之注
    意為之。」同法第五百三十五條亦規定甚明。觀諸原告所提出之「結緣專案」授
    信規定，其中貸款條件第四條明定：小坪數套房（單一建號不含公設面積在十五
    坪以下）不得承作。另備註欄第一條亦載明：受以上限制之案件如因特殊因素必
    須承作者，須述明理由，北部地區由台北分行經理、高雄地區由營業部經理、其
    他地區由台南分行經理核准後始可承作等語。而系爭二貸款案件，借款人徐光世
    所提供門牌號碼台北市○○街六六巷十一號二樓之一之擔保品，建物面積（不含
    公共設施）僅有八點八坪，而借款人楊怡芳所提供門牌號碼台北市○○街六六巷
    十一號二樓之擔保品，建物面積亦僅有九點五坪，有建物登記謄本附卷可稽，並
    不符合「結緣專案」所定之貸款承作條件，原告竟在未依規定呈請原告台北分行
    經理核准之情況下，即准予核貸，顯已違反受任人受有報酬時所應負之善良管理
    人注意義務，未盡身為分行經理所應負之監督責任，故原告主張被告有違反委任
    契約之行為，堪予認定。
  (二)被告雖抗辯其經原告總經理核定，於個人戶之貸款案，有一千萬元之授信額度權
    限，是系爭二貸款案件皆在其權限範圍內，其自無過失云云，並提出原告八十七
    年九月七日（八七）眾審發字第一四二四號函一紙為證。然查：縱認被告所稱若
    貸款案件不符「結緣專案」所訂條件，仍可回復一般貸款案件承作等語為真，惟
    系爭貸款案件既係依「結緣專案」承作，而非一般貸款案件，本即應符合該專案
    所訂立之相關條件，被告受原告委任處理系爭「結緣專案」之貸款案件時，即須
    依照原告所為之指示辦理，縱認不符條件而仍有承作必要，亦必須敘明理由，呈
    請原告台北分行經理核准，不能因其貸款金額在被告之授信額度權限內，即置其
    餘專案貸款條件不論，蓋受任人處理事務之權限，本依委任事務之不同而有所差
    異，故被告上開所辯，自不足採。又原告於八十八年四月二十三日召開人評會時
    ，雖僅決議給予被告書面警告，非如工作規則之懲處，惟對被告為書面警告之原
    因為：承作結緣專案有瑕疵應負最後核貸之責，此有原告八十八年五月十七日（
    八八）眾人發字第一三二一號函附卷可憑，被告辯稱因未為工作規則上之懲處，
    可推認其無過失等語，更乏所據。另查，原告雖於八十九年二月二十六日離職後
    ，復於八十九年五月間再受原告聘任，然於卷附原告人力資源部予原告總經理、
    董事長之簽呈中，說明欄內載明：．．．三、據蔡副總評：該員為前任松江分行
    經理，．．．考量劉員在松江分行經理任內因督導屬下不週而造成個金逾放，．
    ．．等語，益徵原告亦已認定被告之過失，自不得以被告嗣後再獲原告聘任，即
    反證被告於系爭貸款案件之處理上並無過失。
  (三)按「受任人因處理委任事務有過失，或因逾越權限之行為所生之損害，對於委任
    人應負賠償之責。」民法第五百四十四條固定有明文。惟按損害賠償之債，以有
    損害之發生及有責任原因之事實，並二者之間，有相當因果關係為成立要件。故
    原告所主張債務不履行之損害賠償之債，如不合於此項成立要件者，即難謂有損
    害賠償請求權存在（最高法院四十八年台上字第四八一號判例、五十二年度台上
    字第三八三七號判決參照）。又所謂相當因果關係，係指依經驗法則，綜合行為
    當時所存在之一切事實，為客觀之事後審查，認為在一般情形上，有此環境，有
    此行為之同一條件，均發生同一之結果者，則該條件即為發生結果之相當條件，
    行為與結果即有相當之因果關係。反之，若在一般情形上，有此同一條件存在，
    而依客觀之審查，認為不必皆發生此結果者，則該條件與結果並不相當，不過為
    偶然之事實而已，其行為與結果間即無相當因果關係（最高法院八十七年度台上
    字第一五四號判決參照）。原告雖主張其於貸放款項之時，即受有損害，惟原告
    因被告之准貸行為，進而與借款人訂立借款契約，得以於借款期間就貸放本金收
    取利息，此時原告對於貸放款項的直接使用權利，轉換成本於貸放款項之所有權
    所生之收益權限，惟此種權利型態內容之改變，本不得稱為損害，原告復未具體
    指明貸放款項之時，損害究竟為何，其上開主張，自無足取。另查，原告因借款
    人徐光世、楊怡芳未依約繳款，經原告對其等所提供之擔保物聲請強制執行後，
    仍不足受償，固受有呆帳損害，然一般金融機構貸放款項予借款人，能否依約收
    回其債權，本取決於借款人之繳款能力、還款意願、擔保品於強制執行時之市價
    、連帶保證人之資力及財產狀況等種種因素，系爭二貸款案件雖因被告違反委任
    契約之行為而完成貸放，惟若借款人之還款能力充足、又願依約繳款，擔保品因
    景氣繁榮價值大幅提升，拍賣價格遠高於未受償之債權額，或是系爭貸款案件之
    連帶保證人有足夠之資力得以償還系爭債務，今日原告上開呆帳損害仍不至於發
    生，反得依借貸契約獲有高額之利息收益。從而，上開種種足以影響呆帳成立與
    否之不確定因素若無法完全被排除，縱貸放款項之過程有瑕疵，為不應貸放而仍
    予貸放，猶不能謂呆帳之產生與貸放款項之行為間，具有相當因果關係。依原告
    所主張，關於系爭二貸款案件之承辦，雖有：借款人、連帶保證人之工作資料不
    實，未附借款人收入證明文件、買賣契約，將作為防空避難室兼停車場之用之共
    同使用部分與主建物併為鑑價等違反擔保品估價規定等授信徵信程序上之瑕疵，
    然於貸放時借款人之實際工作、收入為何？是否得確認借款人日後一定無資力按
    時支付借款本息？借款人是否於借貸之始即存有違約之故意？連帶保證人之資力
    如何？所有於一般貸款案件會影響呆帳成立之因素是否確定、絕對地在系爭二貸
    款案件中完全被排除？皆未據原告說明，自難認原告所稱之呆帳損害，與被告之
    違反委任契約行為，具有相當因果關係，故原告僅因被告有違反委任契約之行為
    ，即請求其必須對本件之呆帳損害負賠償責任，自乏所據。
四、原告另主張被告有故意或過失不法侵害原告權利之行為，致原告受有損害，應依
    民法第一百八十四條第一項前段負侵權行為損害賠償責任云云。然查：原告雖有
    不應准貸仍予貸放之行為，然究係侵害原告何項權利，原告並未敘明，況原告所
    受債權無法及時回收形成呆帳之損害，與其貸放行為間，尚無相當因果關係存在
    ，已如前述，故原告依侵權行為請求，仍於法未合。
五、綜上，原告依委任契約之債務不履行、侵權行為之規定，請求被告給付五百十三
    萬六千五百四十一元，及其中二百三十萬九千三百九十二元自民國九十年五月二
    十四日起至清償日止，按年息百分之九點五計算之利息，其中二百八十二萬七千
    一百四十九元自九十年七月十一日起至清償日止按年息百分之九點五計算之利息
    ，為無理由，應予駁回。原告之訴既經駁回，其假執行之聲請即失所依據，應併
    予駁回。
六、本件事證已臻明確，兩造其餘主張陳述及所提之證據，均毋庸一一論述，附此敘
    明。
七、據上論結：原告之訴為無理由，依民事訴訟法第七十八條，判決如主文。
中      華      民      國    九十二    年     三     月     二十八     日
                                        民事第二庭審判長法  官  丁蓓蓓
                                                        法  官  洪純莉
                                                        法  官  劉素如
右為正本係照原本作成
如對本判決上訴，須於判決送達後廿日內向本院提出上訴狀
中      華      民      國    九十二    年     三     月     二十八     日
                                                        法院書記官  劉芳菊


司法院資訊處製作；財團法人民間司法改革基金會備份。
